臺灣桃園地方法院民事判決　　　　　　 100年度家訴字第97號
原　　　告　劉玉美
訴訟代理人　巫宗翰律師
被　　　告　黃仁勳
訴訟代理人　湯偉律師
上列當事人間請求確認婚姻關係存在事件，本院於民國100年6月
30日言詞辯論終結，判決如下：
    主      文
原告之訴駁回。
訴訟費用由原告負擔。
    事實及理由
一、原告起訴主張略以：緣兩造於民國（下同）84年01月11日結
    婚，嗣於99年12月31日簽立離婚協議書，並至戶政事務所辦
    理離婚登記完畢。惟依民法第1050條規定兩願離婚應以書面
    為之，有二人以上證人之簽名並應向戶政機關為離婚之登記
    ，而該條所謂之證人，係指親見或親聞雙方當事人確有離婚
    真意之人。經查，兩造雖係依兩願離婚之方式，共同簽署離
    婚協議書，並有二名證人黃崇原、黃崇耀簽名，且已向戶政
    機關為離婚之登記，然在兩造簽署離婚協議書當日，該二名
    證人並未在場親自見聞兩造確有離婚真意而簽立離婚協議書
    等相關離婚事宜，而係由被告將尚未經二名證人簽名之空白
    離婚協議書交付原告簽名後，被告收受該離婚協議書離去，
    並前往二名證人所在地請其簽名於離婚協議書上後，始會同
    原告前往戶政機關辦理離婚登記，是該在離婚協議書上簽名
    之二名證人，因未在場親見或親聞兩造確有離婚真意而非屬
    適格之離婚證人，離婚協議書上縱經二名證人簽名，亦不生
    見證離婚之效力，準此，該離婚協議書上未具備須經二名證
    人簽名之法定離婚要件，而應屬無效等語。爰聲明：確認原
    告與被告間婚姻關係存在、訴訟費用由被告負擔。
二、被告答辯意旨略以：(一)、本件兩造有離婚之真意：本件原告
    有簽名於離婚協議書上，且與被告同至戶政機關辦理離婚之
    登記，原告亦認識證人，知悉離婚協議書上證人為何人，並
    無不能聯絡之情事，而原告於離婚後至訴訟前均無向證人、
    被告表示不願離婚之意思，顯然原告於簽署本件離婚協議書
    當時，確有離婚之意思，實無爭執之空間。(二)、本件證人除
    經由原告所出示欲與被告離婚之字條而認定原告有離婚之真
    意，且係原告簽署於離婚協議書後，才簽名於上，並非僅憑
    被告片面之詞，證人已生親自見聞之效力，故本件離婚應屬
    有效。(三)、又原告會於戶政機關配合辦理離婚登記，顯然當
    時已慎重考慮欲與被告離婚，身分關係實不容再輕易推翻，
    基於身分關係安定性之考量，有關證人是否有聞之事實，應
    與時俱進，針對不同案情考量，不應僵化單以證人有無向原
    告確認有無離婚之意思，始符合法定要件等語。爰聲明：駁
    回原告之訴、訴訟費用由原告負擔。
三、按「確認法律關係之訴，非原告有即受確認判決之法律上利
    益者，不得提起之。」，民事訴訟法第247條第1項前段定有
    明文。所謂即受確認判決之法律上利益，係指法律關係之存
    否不明確，原告主觀上認其在法律上之地位有不妥之狀態存
    在，且此種不妥之狀態，能以確認判決將之除去者而言（最
    高法院52年臺上字第1240號判例參照）。本件原告主張兩造
    離婚無效故婚姻關係存在乙節為被告所否認，且兩造戶籍上
    存有離婚登記，則原告與被告間於私法上之身分關係尚非明
    確，原告私法上之地位難謂無受侵害之危險，又此項危險得
    以對於被告之確認判決除去，參照前揭說明，原告提起本件
    確認訴訟，自有受確認判決之法律上利益，合先敘明。
四、次按「法律行為，不依法定方式者，無效。但法律另有規定
    者，不在此限。」，民法第73條定有明文。又「兩願離婚，
    應以書面為之，有二人以上證人之簽名並應向戶政機關為離
    婚之登記。」，同法第1050條亦規定甚明，而該條法文所稱
    二人以上證人之簽名，不限於作成離婚證書時為之，亦不限
    於協議離婚時在場之人，始得為證人，惟仍須親見或親聞雙
    方當事人確有離婚真意之人，方得為此之證人（最高法院68
    年度台上3792號判例參照）。
五、查，兩造於99年12月31日簽立離婚協議書，並於當日向戶政
    機關辦妥離婚登記，有戶籍謄本及離婚協議書影本附卷可稽
    ，並經本院向桃園縣中壢市戶政事務所調取兩造申辦離婚登
    記申請書案卷影本在卷可按。且據原告到庭陳稱：「（按問
    ：離婚協議書，是怎麼作成的？）是於99年12月29或30日在
    家裡，我跟被告各自在離婚協議書上簽名並蓋章。」、「（
    按問：當時為什麼要簽立離婚協議書？）一時衝動，因原先
    兩造就不太和睦。」、「（按問：簽的時候，後面證人欄，
    為何空白？）因為證人沒有來，後來就由被告拿去給他們的
    宗親簽的。」、「（按問：宗親簽的，你知道嗎？）簽的當
    時我不知道，事後於99年12月31日當天上午的十一點多在家
    裡被告有拿給我看，這兩個證人我也認識，當時我也有問被
    告，有無給證人紅包，被告說有，看完後就直接一起到戶政
    事務所辦理離婚登記。」、「（按問：為什麼要提起這件訴
    訟？）離婚後小孩子沒有人照顧，我覺得小孩子太可憐，所
    以再提起這個訴訟。」等語（見本院100 年06月30日言詞辯
    論筆錄）。
六、復經本院傳訊本件證人黃崇耀及黃崇原，並予隔離訊問，而
    據證人黃崇耀證述：「（按問：離婚協議書上之證人欄，是
    否你親簽的？）是我親自簽的，因為被告打電話給我說，叫
    我去幫他簽離婚協議證書，那是99年12月31日的事，我在當
    天下午一點多到兩點左右，到中壢市○○路○ 段835巷20弄8
    號即被告的家，我是一個人過去的，到的時候，我只有看到
    被告及證人黃崇原，當時原告不在，去了以後，我有跟被告
    講說為何要離婚？被告就拿了原告留的字條給我看，原告字
    條內容是說孩子也大了，不要再連累被告，我知道原告有負
    債，被告都替原告還債，當時被告拿出離婚協議書，上面兩
    造的名字都已經簽好了，被告又拿出這個字條來，我覺得兩
    造有離婚的意思，所以我就替他們當證人，證人黃崇原也是
    在看到原告所留的字條以後，才在證人欄上簽名。」、「（
    按問：簽名前後，有無問過原告的意思？）沒有，簽名之前
    我並沒有問過原告是否有離婚的意思，簽名之後，我也沒有
    親自問過原告是否有離婚的意思，不過被告有告訴我說，原
    告還問被告有無包紅包給兩個證人。」、「（按問：如何確
    定原告有離婚的意思？）原告在簽離婚協議書之前，常常跟
    我講說，她與被告的感情不好，也提過她要跟被告離婚，不
    過她是否真的要離婚還是開玩笑要離婚，我也不能夠確定。
    原告的經濟情況並不好，她也跟我調過錢，我認為兩造會到
    離婚的程度是正常的。」、「簽完名後，過了一、兩天我有
    問被告，兩造是否有去戶政事務所辦理離婚登記，被告有告
    訴我說，他們有一起去辦理戶籍離婚登記，因為被告也替原
    告還了很多債，所以我直覺我替兩造簽立離婚協議書是正確
    的。」、「（原告訴訟代理人問：你上開所述，你第一次當
    離婚的證人，為何到兩造家裡未見原告，未先向原告確認是
    否有離婚之真意就簽名？）因為我認識原告這麼多年，他們
    夫妻倆人感情真的很不好，當時是為了小孩子才維持這個婚
    姻，當天我看了那個字條，上面既然是寫為了不要拖累被告
    ，我們離婚吧。他們原來就是原告在拖累被告，綜合這些情
    形，所以我認為原告確實是要離婚。」等語；再據證人黃崇
    原亦到庭證述：「（按問：離婚協議書上之證人欄，是否你
    親簽？）是。99年12月31日那天簽的，是被告通知我到他家
    ，他跟我說隔天要找原告去戶政事務所辦理離婚登記，我去
    的時候是一個人去，到的時候只有被告一個人在家裡，過了
    一個多小時證人黃崇耀才到來，離婚協議書是被告拿出來的
    ，上面都已經記載完畢，只有證人欄是空白，之前我就有聽
    被告說，兩造要離婚，當時被告找我們兩個證人簽名時，有
    跟我們兩個證人說，他們兩個要離婚，因為前一天或兩天，
    被告在他家有拿原告給他的壹張字條，上面寫小孩子都已經
    長大了，我不想再拖累你，所以我們就離婚吧，被告拿了一
    些存證信函、銀行催繳單給我看，這些都是原告對外的欠債
    ，我看了這個字條以後還有這些資料以後，我認為他們要離
    婚，所以有跟他說，要離婚的話再通知我，當天叫我去簽離
    婚協議書的時候，我沒有再看到這個字條，我就替他們在離
    婚協議書上簽字。」、「（按問：在離婚協議書上簽名之前
    後，有無親自問過原告是否要離婚？）沒有。」、「（按問
    ：如何確定原告是真的要離婚？）蓋印章之後，他們兩個要
    去戶政事務所辦理離婚登記，如果他們沒有意願要離婚，就
    不會約定時間要去登記。」、「（被告訴訟代理人問：在你
    簽完名後，原告有無問你離婚協議書上簽名的事？）她有跟
    被告講過，有無包紅包給兩個證人。」等語（見本院100 年
    05月12日言詞辯論筆錄）。
七、基上原告既已自承離婚協議書及離婚登記申請均為其親簽親
    為，顯然原告確有表露離婚之意思，且依前揭證人黃崇耀、
    黃崇原之所陳互核相符，況對於兩造情感已為疏離、原告已
    於離婚協議書上簽名等節，該等證人均有認識，且原告於事
    後亦詢被告是否有包紅包予該等證人，則證人黃崇耀、黃崇
    原應確實見聞兩造離婚意思，而原告亦應有所悉曉。則原告
    主張離婚協議書上簽名之證人，未在場親見或親聞兩造確有
    離婚真意而非屬適格之離婚證人，則兩造離婚未具備法定要
    件而無效，並無可取。從而，原告請求確認兩造間婚姻關係
    存在，為無理由，應予駁回。
八、據上論結，本件原告之訴無理由，爰依民事訴訟法第78條，
    判決如主文。
中    華    民    國    100    年    7    月    28    日
                  家事法庭 法  官  王兆飛
以上正本係照原本作成。
如對本判決上訴，須於判決送達後20日之不變期間內，向本院提
出上訴狀。如委任律師提起上訴者，應一併繳納上訴審裁判費。
中    華    民    國    100    年    7    月    28    日
                           書記官  陳月桂